【裁判字號】    96,易,1280
【裁判日期】    970515
【裁判案由】    傷害等
【裁判全文】
臺灣彰化地方法院刑事判決              96年度易字第1280號
公  訴  人  臺灣彰化地方法院檢察署檢察官
被      告  乙○○
            丁○○
共      同
選任辯護人  周金城律師
上列被告因傷害等案件，經檢察官提起公訴（96年度偵字第6461
號、第6614號），本院判決如下：
    主  文
乙○○共同犯傷害罪，處拘役貳拾伍日，如易科罰金，以新臺幣
壹仟元折算壹日；又共同犯強制罪，處拘役參拾日，如易科罰金
，以新臺幣壹仟元折算壹日。應執行拘役肆拾伍日，如易科罰金
，以新臺幣壹仟元折算壹日。
丁○○共同犯傷害罪，處拘役貳拾日，如易科罰金，以新臺幣壹
仟元折算壹日；又共同犯強制罪，處拘役貳拾日，如易科罰金，
以新臺幣壹仟元折算壹日。應執行拘役參拾日，如易科罰金，以
新臺幣壹仟元折算壹日。
    事  實
一、乙○○、丁○○分別係甲○○配偶之姊夫及姊姊，各與甲○○具有家庭暴力防治法第3條第4款所定之家庭成員關係。緣
    甲○○於民國96年5月19日凌晨1時許，在其婆婆（即乙○○
    之岳母、丁○○之母）位於彰化縣彰化市○○路38號住處，
    因細故與其婆婆發生口角爭執，乙○○、丁○○見狀合力令
    甲○○進入其位於彰化縣彰化市○○路36號住處後，竟共同
    基於傷害他人身體之犯意聯絡，由乙○○將甲○○之雙手反
    折於身後並壓制在甲○○上址住處之廚房水槽，丁○○亦站
    在甲○○身後壓住其肩膀，致甲○○受有左側鎖骨骨折之傷
    害；乙○○、丁○○旋共同基於使人行無義務事之強制犯意
    聯絡，由乙○○抓住甲○○遭反折身後之雙手、丁○○以手
    壓住甲○○之肩膀，一同將甲○○推至上址1樓神明廳，乙○○遂喝令甲○○下跪，甲○○拒絕，乙○○便用力按壓甲○○之身體，強制甲○○向祖先牌位下跪，丁○○則在旁觀
    看並訓斥甲○○，甲○○乃依指示跪在祖先牌位前，乙○○
    、丁○○即共同以此強暴方式使甲○○行無義務之事。
二、案經甲○○訴請臺灣彰化地方法院檢察署檢察官偵查起訴。
    理  由
壹、程序部分：
一、按被告以外之人於偵查中向檢察官所為陳述，除顯有不可信
    之情況者外，得為證據，此於刑事訴訟法第159條之1第2項
    定有明文。蓋因檢察官與法官同為司法官署，且檢察官代表
    國家偵查犯罪，依法有訊問被告、證人及鑑定人之權力，且
    須對被告有利、不利之情形均應注意，況徵諸實務運作，檢
    察官實施刑事偵查程式，亦能恪遵法定程式之要求，不致有
    違法取證情事且可信度極高，是被告以外之人前於偵查中已
    具結而為證述，除反對該項供述得具有證據能力之一方，已
    釋明「顯有不可信之情況」之理由外，不宜以該證人未能於
    審判中接受他造之反對詰問為由，即遽指該證人於偵查中之
    陳述不具證據能力，方符前揭法條之立法意旨。查本件證人
    甲○○、丙○○之證詞，係於檢察官偵訊時以證人身分具結
    後所為之證述，依法須負偽證罪之刑責，而依證人甲○○、
    丙○○所為證述之外部環境或條件，並無顯有不可信之情況
    （辯護人亦未就此有何主張、舉證），則依上揭規定，上開
    證人於檢察官訊問時所為證述，自有證據能力。
二、次按除顯有不可信之情況外，從事業務之人於業務上或通常
    業務過程所須製作之紀錄文書、證明文書，刑事訴訟法第
    159 條之4第2款定有明文。又醫師法第12條第1項規定：醫
    師執行業務時，應製作病歷，並簽名或蓋章及加註執行年、
    月、日。第二項規定：前項病歷，除應於首頁載明病人姓名
    、出生年、月、日、性別及住址等基本資料外，其內容至少
    應載明下列事項：一就診日期。二主訴。三檢查項目及結果
    。四診斷或病名。五治療、處置或用藥等情形。六其他應記
    載事項。因此，醫師執行醫療業務時，不論患者是因病尋求
    診療，或因特殊目的而就醫，醫師於診療過程中，應依醫師
    法之規定，製作病歷，此一病歷之製作，均屬醫師於醫療業
    務過程中所須製作之紀錄文書，而且每一醫療行為均屬可分
    ，因其接續之看診行為而構成醫療業務行為，其中縱有因訴
    訟目的，例如被毆傷而尋求醫師之治療，對醫師而言，仍屬
    其醫療業務行為之一部分，仍應依法製作病歷，則該病歷仍
    屬業務上所製作之紀錄文書，與通常之醫療行為所製作之病
    歷無殊，自屬刑事訴訟法第159條之4第2款所稱從事業務之
    人於業務上所須製作之紀錄文書，而診斷證明書係依病歷所
    轉錄之證明文書，自仍屬該條項之證明文書（最高法院97年
    度臺上字第666號判決意旨參照）。本案卷附信生綜合醫院
    （下稱信生醫院）病歷、診斷證明書及驗傷診斷書均係從事
    醫療業務之人於業務上所製作之證明文書，且該醫院醫師與
    甲○○僅係一般醫師與病患關係，與被告亦無仇隙，並無顯
    無不可信之情況，故前揭病歷、診斷證明書及驗傷診斷書應
    均有證據能力。
三、至下列其他經引用之全部卷證所涵括之供述證據及非供述證
    據，經本院於審理時予以提示並告以要旨，且各經檢察官、
    被告及辯護人表示意見，當事人均未於言詞辯論終結前異議
    ，是後述所引用證據之證據能力均無疑義，合先敘明。
貳、實體部分：
一、訊據被告乙○○、丁○○固坦承渠等見告訴人甲○○於前揭
    時、地因細故與其婆婆（即被告乙○○之岳母、被告丁○○
    之母）發生口角爭執，乃合力令告訴人甲○○進入其上址住
    處，被告乙○○並將告訴人之雙手反折於身後壓制在告訴人
    上址住處之廚房水槽，復將告訴人拉到祖先牌位前叫告訴人
    跪下反省等情不諱，惟均矢口否認有何傷害及強制犯行，辯
    稱：被告丁○○客觀上對告訴人並無為何傷害或強制行為，
    主觀上亦無傷害或強制犯意，至被告乙○○雖有將告訴人之
    雙手反折於身後，惟僅係使告訴人冷靜，並無傷害犯意，況
    告訴人所受之傷害，亦難認係被告乙○○之行為所致，且依
    卷附彰化市祐幼小兒科診所及慶鴻診所之診斷證明書，足認
    告訴人自身患有之扭傷、肌腱炎、肌肉拉傷等舊疾，是其左
    側鎖骨骨折之傷害應係與前開舊疾有關，另被告乙○○將告
    訴人拉至祖先牌位前叫告訴人下跪時，告訴人並無反抗即自
    行下跪，被告乙○○並無使用強暴、脅迫等手段，且被告乙○○之目的係為維護家庭倫理而命告訴人下跪反省，其行為
    不具可非難性云云。經查：
（一）上開事實，除據被告乙○○於偵查中供稱：伊先抓住告訴
      人之左手手腕，反折於告訴人背後，再抓住告訴人右手手
      腕，在彰化縣彰化市○○路36號廚房水槽，以擒拿術制伏
      住告訴人，將告訴人之雙手反制於後，之後伊一樣抓住告
      訴人雙手反制在告訴人背後，將告訴人拉到前廳祖宗牌位
      前叫告訴人跪下反省，叫告訴人不可以不敬公婆，被告丁○○也在旁訓斥告訴人，告訴人跪著一直哭，沒有說什麼
      話，不久原在上址2樓之告訴人之夫林性和便下樓，並與
      其扭打，過程間其並未傷到告訴人，此際告訴人即靠著其
      夫稱不要打了，其受傷了，之後警察即到場處理等語在卷
      ，及被告丁○○於偵查中陳明事情經過如被告乙○○所言
      無訛，並經證人即告訴人於偵查中證述明確，且經目擊證
      人即告訴人之女丙○○於偵查及本院審理時結證稱：96年
      5月19日凌晨1時許，其躺在彰化縣彰化市○○路36號住處
      睡覺，因聽見後門有吵架爭執之聲音而起身將後門打開，
      看到其母甲○○遭姑丈乙○○以腳頂入上址住處，姑丈乙○○並將其母之手反折於身後，並壓制在廚房水槽，其姑
      姑丁○○亦站在其母身後以手壓著其母肩膀，不讓其母動
      ，隨後其姑丈乙○○仍將其母之手反折於身後、其姑姑丁○○亦壓著其母肩膀，一同將其母推至上址客廳之祖先牌
      位前，其姑丈乙○○大聲喊叫其母之姓名並叫其母跪在祖
      先牌位前，其母本來不跪下，其姑丈乙○○用手壓著其母
      命其母跪下，當時其姑姑在旁觀看，後來其母有跪下等語
      屬實，復有記載告訴人受有左側鎖股骨折傷害之信生醫院
      驗傷診斷書1紙附卷可稽，此外，經本院就告訴人就診情
      形函詢信生醫院，業據該院回覆：病患甲○○於96年5 月
      19日至本院門診求治，看診醫師為外科醫師，因未能十分
      確定其為左側鎖骨骨折，故請病患於96年5月21日至骨科
      專科醫師門診，再次覆診，經再次以X光檢查確定為左側
      鎖骨骨折，故安排住院開刀手術等語綦詳，並有本院向信
      生醫院函調之告訴人就診病歷1份及X光照片2張可佐，參
      以告訴人指證當時被告乙○○將其壓在廚房水槽，一直壓
      其左側鎖骨，致其左側鎖骨骨折等語明確，且被告乙○○
      亦供稱告訴人之夫下樓與其扭打後，告訴人即表示自己已
      受傷等語在卷，顯見告訴人遭被告乙○○將其雙手反折身
      後並壓制在廚房水槽後，確受有傷害，觀諸告訴人所受傷
      勢暨前開病歷資料及X光照片，尤可印證告訴人上揭指訴
      並非虛妄，被告2人辯稱告訴人並非因此受傷云云，自與
      事實有間，委無足取。至被告2人復辯稱告訴人所受傷害
      應係與其患有「肌腱炎、肌肉拉傷、扭傷」等舊疾有關云
      云，惟依祐幼小兒科診所函稱：告訴人經診斷係腰部扭傷
      、兩手前臂肌腱炎，臨床判斷係勞動或用力不當引起，且
      與告訴人左側鎖骨骨折無關等語及彰化市慶鴻診所函覆：
      告訴人多次肌腱炎、肌痛至該診所就診，肌腱炎、肌痛是
      多重部位，以雙側肩部、腰部居多，與病患左側鎖骨骨折
      並無相關等語，足見被告2人前揭所辯實屬無稽，要非可
      採，前情應堪認定。
（二）又被告乙○○、丁○○均為成年人，皆具有相當之社會知
      識經驗，當悉將他人之雙手反折於身後足以造成他人身體
      受傷之結果，詎仍由被告乙○○強行將告訴人雙手反折於
      後且壓制於上址廚房水槽，而被告丁○○則在旁壓住告訴
      人之肩膀，渠等對告訴人可能因此受傷之結果，顯有預見
      ，竟仍執意為之，渠等辯稱並無傷害犯意云云，洵屬無據
      。
（三）另被告乙○○有於前揭時、地將告訴人雙手反折於身後、
      被告丁○○則在旁壓著告訴人肩膀，合力將告訴人推至祖
      先牌位前，被告乙○○並按壓告訴人身體而以強暴手段強
      制告訴人下跪乙節，前已敘明。被告2人雖以係為維護家
      庭倫理，行為不具可非難性等語置辯，惟被告2人應循理
      性方式處理家庭糾紛，竟捨此不為，且以暴力方式要求告
      訴人在祖先牌位前下跪，顯逾越必要程度，實難認此強制
      行為不具社會倫理之可非難性，自不得執以阻卻違法。
（四）再按犯罪整體過程，若係由二個以上之行為人，基於主觀
      之共同犯意聯絡，而於客觀上各自分擔犯罪行為之一部所
      完成者，由於行為人間為一犯罪共同體，以各自之行為互
      為補充，始得以實現犯罪歷程，每一個參與者既均居於犯
      罪支配地位，其所負之責任即應共同。又按共同正犯之意
      思聯絡，不限於事前有所協議，其於行為當時，基於相互
      之認識，以共同犯罪之意思參與者，亦無礙於共同正犯之
      成立（最高法院73年臺上字第1886號判例參照）。經查，
      被告乙○○於前揭時、地將告訴人之手反折於身後，並壓
      制在廚房水槽，被告丁○○亦站在身後以手壓著告訴人肩
      膀，不讓告訴人動，隨後被告乙○○仍將告訴人之手反折
      於身後、被告丁○○亦壓著告訴人肩膀，一同將告訴人推
      至上址客廳之祖先牌位前，告訴人原本拒絕跪下，被告乙○○用手壓著告訴人命告訴人跪下，當時被告丁○○在旁
      觀看等情，已經證人即告訴人及丙○○證述甚詳，參以被
      告乙○○供稱其叫告訴人向祖先牌位下跪時，被告丁○○
      亦在旁訓斥告訴人等語在卷，且為被告丁○○所不否認，
      堪認被告丁○○對被告乙○○將告訴人雙手反折於身後致
      告訴人左側鎖骨骨折之傷害行為，及被告乙○○強制告訴
      人在祖先牌位前下跪之強制行為，均具有互相利用以遂行
      犯罪目的之意，此犯意聯絡雖非經事前協議形成，然於行
      為中既已產生，依前揭說明，被告乙○○、丁○○自應就
      共同正犯間之犯行共同負責。
（五）綜上所述，被告2人上開辯詞，應屬係卸責之詞，不足採
      信。本案事證明確，被告乙○○、丁○○之犯行均堪認定
      ，應予依法論科。
二、核被告乙○○、丁○○所為，均係犯刑法第277條第1項傷害
    罪及同法第304條第1項強制罪。又按家庭暴力防治法所稱家
    庭暴力，係謂家庭成員間實施身體或精神上不法侵害之行為
    ；而家庭暴力罪，則謂家庭成員間故意實施家庭暴力行為而
    成立其他法律所規定之犯罪，家庭暴力防治法第2條第1、2
    款定有明文。查本件被告乙○○、丁○○與告訴人為四親等
    內旁系姻親，為家庭暴力防治法第3條第4款所列之家庭成員
    關係，是被告2人上開傷害及強制告訴人之行為，核屬家庭
    暴力防治法第2條第1款所稱之家庭暴力罪。被告2人間有犯
    意聯絡及行為分擔，為共同正犯。被告2人所犯上開傷害及
    強制犯行，犯意各別，行為互殊，應予分論併罰。爰審酌被
    告2人係因自認告訴人對婆婆言語失當而心生不滿之犯罪動
    機、告訴人所受傷勢、本件施用強暴之犯罪手段、素行良好
    、智識程度、犯罪所生之危害及犯罪後坦承部分事實經過惟
    否認犯罪之態度等一切情狀，分別量處如主文所示之刑，並
    均諭知易科罰金之折算標準，且各定其應執行刑暨均諭知易
    科罰金之折算標準，以示懲儆。
據上論斷，應依刑事訴訟法第299條第1項前段，刑法第28條、第
277條第1項、第304條第1項、第41條第1項前段、第51條第6款，
刑法施行法第1條之1，判決如主文。
本案經檢察官莊佳瑋到庭執行職務。
中    華    民    國    97    年     5    月     15   日
                  刑事第二庭    審判長法  官   石馨文
                                      法  官   黃齡玉
                                      法  官   尚安雅
以上正本證明與原本無異。
如不服本判決，應於判決送達後10日內，向本院提出上訴書狀，
上訴書狀應「敘述具體上訴理由」，並按他造當事人之人數附繕
本。「切勿逕送上級法院」。
告訴人或被害人對於判決如有不服具備理由請求檢察官上訴者，
其上訴期間之計算係以檢察官收受判決正本之日期為準。
中    華    民    國    97    年     5    月     19   日
                                      書記官   陳文俊
附錄本案論罪科刑法條：
中華民國刑法第277條
（普通傷害罪）
傷害人之身體或健康者，處 3 年以下有期徒刑、拘役或 1 千元
以下罰金。
犯前項之罪因而致人於死者，處無期徒刑或 7 年以上有期徒刑；
致重傷者，處 3 年以上 10 年以下有期徒刑。
中華民國刑法第304條
（強制罪）
以強暴、脅迫使人行無義務之事或妨害人行使權利者，處 3 年以
下有期徒刑、拘役或 3 百元以下罰金。
前項之未遂犯罰之。


司法院資訊處製作；財團法人民間司法改革基金會備份。
